臺灣桃園地方法院刑事判決　　　　　　　100年度訴字第427號
公　訴　人　臺灣桃園地方法院檢察署檢察官
被　　　告　楊桂香
上列被告因偽造文書案件，經檢察官提起公訴（99年度偵字第30
075 號），本院判決如下︰
    主  文
楊桂香犯如附表所示之罪，各處如附表一所示之主刑，應執行有
期徒刑伍月，如易科罰金，以新臺幣壹仟元折算壹日。
    事  實
一、楊桂香為吳賢璧（已歿）之配偶，吳書奎、吳月琴則為吳賢
    璧之子女。緣吳賢璧生前將其所有之中華郵政股份有限公司
    大園郵局（下稱大園郵局）00000000000000號帳戶之存摺及
    印鑑章均交由楊桂香保管，楊桂香明知吳賢璧已於民國97年
    3 月26日死亡，無從再授權其使用上開印鑑，且未經吳書奎
    、吳月琴等全體繼承人同意，竟意圖為自己不法之所有，各
    基於行使偽造私文書及詐欺取財之犯意，於附表所示時、地
    ，持吳賢璧上開帳戶之存摺及印鑑章，分別冒用吳賢璧名義
    ，在該郵局「郵政存簿儲金提款單」（下稱提款單）存戶簽
    章處上，擅自蓋用吳賢璧之印文各1 枚，偽造成用以表示吳
    賢璧本人領取存款意思之私文書，而以此方式施用詐術，持
    向如附表所示各郵局不知情之承辦人員而行使，因承辦人員
    不知吳賢璧已死亡，誤以為係吳賢璧本人授意提領存款而陷
    於錯誤，將如附表所示之款項，共計新臺幣（下同）12萬3,
    000 元，交付楊桂香收受，足以生損害於吳賢璧之繼承人吳
    書奎、吳月琴及郵局對於客戶資料、存款管理之正確性。
二、案經吳書奎訴由臺灣桃園地方法院檢察署檢察官偵查起訴。
    理  由
壹、證據能力部分：
一、告訴人吳書奎於檢察事務官前之陳述：
    按被告以外之人於審判外之言詞或書面陳述，除法律有規定
    者外，不得作為證據，刑事訴訟法第159 條第1 項定有明文
    。查告訴人吳書奎於檢察事務官前之陳述為傳聞證據，且其
    陳述與審判中陳述不符部分亦無較為可信之特別情況，即無
    同法第159 條之2 之適用餘地，亦無同法第159 條之3 所規
    定之情事，是依前揭法條意旨，自不具證據能力。惟被告以
    外之人於審判外之陳述，雖不得以之直接作為認定犯罪事實
    與否之證據，但非不得作為彈劾證據，用來爭執被告、證人
    之證明力（最高法院96年度臺上字第1497號判決意旨參照）
    。
二、告訴人吳書奎於檢察官前之陳述：
  1.按被告以外之人於偵查中向檢察官所為之陳述，除顯有不可
    信之情況者外，得為證據，刑事訴訟法第159 條之1 第2 項
    定有明文。又刑事訴訟法第158 條之3 規定：「證人、鑑定
    人依法應具結而未具結者，其證言或鑑定意見，不得作為證
    據。」所謂「依法應具結而未具結者」，係指檢察官或法官
    依刑事訴訟法第175 條之規定，以證人身分傳喚被告以外之
    人（證人、告發人、告訴人、被害人、共犯或共同被告）到
    庭作證，或雖非以證人身分傳喚到庭，而於訊問調查過程中
    ，轉換為證人身分為調查時，此時其等供述之身分為證人，
    則檢察官、法官自應依本法第186 條有關具結之規定，命證
    人供前或供後具結，其陳述始符合第158 條之3 之規定，而
    有證據能力。若檢察官或法官非以證人身分傳喚而以告發人
    、告訴人、被害人或共犯、共同被告身分傳喚到庭為訊問時
    （例如刑事訴訟法第71條、第219 條之6 第2 項、第236 條
    之1 第1 項、第248 條之1 、第271 條第2 項、第271 條之
    1 第1 項），其身分既非證人，即與「依法應具結」之要件
    不合，縱未命其具結，純屬檢察官或法官調查證據職權之適
    法行使，當無違法可言。而前揭不論係本案或他案在檢察官
    面前作成未經具結之陳述筆錄，係屬被告以外之人於偵查中
    向檢察官所為之陳述，本質上屬於傳聞證據，基於保障被告
    在憲法上之基本訴訟權，除該被告以外之人死亡、身心障礙
    致記憶喪失或無法陳述、滯留國外或所在不明而無法傳喚或
    傳喚不到、或到庭後拒絕陳述等情形外，如已經法院傳喚到
    庭具結而為陳述，並經被告之反對詰問，前揭非以證人身分
    而在檢察官面前未經具結之陳述筆錄，除顯有不可信之情況
    者外，得為證據，並應於判決內敘明其符合傳聞證據例外之
    理由（最高法院96年度臺上字第3527號判決參照）。
  2.查告訴人吳書奎於檢察官前之陳述，雖未經具結，惟其係檢
    察官以「告訴人」身分到庭而為訊問一節，有訊問筆錄1 份
    在卷可稽（見99年度偵字第30075 號卷，下稱偵卷二，第5
    至6 頁），足見其尚非經檢察官以「證人」身分傳喚，純屬
    檢察官調查證據職權之適法行使，尚無悖法。且其嗣經本院
    以「證人」身分傳喚到庭具結而為陳述，並經被告反對詰問
    一節，有結文1 紙及審判筆錄1 份附卷可佐（見本院卷第15
    至23頁），復無其他事證足資認定其於檢察官訊問時有受違
    法取供情事，並無何特別不可信之情況，依前揭法條及判決
    意旨，自有證據能力。
三、按被告以外之人於審判外之陳述，雖不符前4 條之規定，而
    經當事人於審判程序同意作為證據，法院審酌該言詞陳述或
    書面陳述作成時之情況，認為適當者，亦得為證據，刑事訴
    訟法第159 條之5 第1 項定有明文。查本案認定事實所引用
    之卷內其餘卷證資料，除原已符同法第159 條之1 至第159
    條之4 規定、及法律另有規定等傳聞法則例外規定，而得作
    為證據外，並無證據證明係公務員違背法定程序所取得，而
    檢察官及被告於本院行準備程序及審理時，均同意其證據能
    力，且本院審酌前揭陳述作成時之情況，並無違法取證之瑕
    疵，亦認以之作為證據為適當，是本件有關被告以外之人於
    審判外之言詞或書面陳述等供述證據，依前揭法條意旨，自
    均得為證據。
貳、實體部分：
一、訊據被告楊桂香固坦認於事實欄一如附表所示時、地，持其
    夫吳賢璧前揭郵局帳戶之印鑑章，蓋印於提款單後，向承辦
    人員領取如附表所示款項。惟矢口否認有何行使偽造私文書
    及詐欺犯行，辯稱：係告訴人吳書奎同意，要伊去領附表所
    示各該款項，前2 筆交付告訴人吳書奎、最後1 筆吳書奎說
    要留給伊吃飯用；和解書上告訴人吳書奎有承認其要伊去領
    3 筆存款；伊係大陸湖南人，不知臺灣的繼承法云云，經查
    ：
  (一)被告於附表所示97年4 月9 日、15日、17日、及地點，持吳
    賢璧上開帳戶之存摺及印鑑章，分別以吳賢璧名義，在提款
    單存戶簽章處上，擅自蓋用吳賢璧之印文各1 枚，持向如附
    表所示各郵局不知情之承辦人員，而領取如附表所示款項，
    共計12萬3,000 元之事實，業據被告供承不諱（見99年度他
    字第2610號卷，下稱偵卷一，第23頁；本院卷第20頁反面）
    ，亦據告訴人吳書奎於本院審理時證述在卷（見本院卷第16
    頁反面至第18頁反面），並有客戶歷史交易清單1 份、桃園
    郵局99年9 月13日桃營字第0991803685號函及所附提款單影
    本3 紙在卷可稽（見偵卷一第16、30、31頁），惟吳賢璧已
    前於97年3 月26日死亡一情，有個人基本資料查詢結果1 紙
    附卷可參（見本院審訴卷第10頁），足認吳賢璧死亡後，被
    告確攜帶吳賢璧之上開郵局存摺及印鑑章，前往郵局，填載
    提款單，並蓋用吳賢璧印鑑章之印文後，交付承辦人員，共
    計向郵局提領12萬3,000 元屬實。
  (二)按刑法之偽造文書罪，以行為人無製作權而捏造他人名義製
    作文書，足以生損害於公眾或他人為構成要件，並不以行為
    人係基於不法所有意圖之動機為必要。且所謂「足以生損害
    於公眾或他人」，亦以有生損害之虞即已足，而不必確有損
    害之發生。復按人之權利能力，終於死亡，其權利義務因死
    亡而開始繼承，由全體繼承人承受，故關於遺產之法律行為
    ，自當由全體繼承人為之，被繼承人縱令於生前曾授權他人
    為之，亦因其死亡權利主體不存在而授權關係歸於消滅，自
    不得再以授權人之名義為法律行為（最高法院90年度臺上字
    第4091號判決意旨參酌）。又未經被繼承人之全體繼承人同
    意，即偽以被繼承人名義製作取款憑條，提領被繼承人帳戶
    內之存款，其行為自有足生損害於被告以外其餘繼承人之虞
    。至於上訴人提領之款項是否悉數用作支付被繼承人醫藥費
    、喪葬費之用，乃被告犯罪動機之問題，與被告之行為是否
    與刑法第210 條、第216 條行使偽造私文書罪之犯罪構成要
    件該當，不生影響（最高法院91年度臺上字第6659號判決意
    旨參照），查：
  1.被告為吳賢璧之配偶，告訴人吳書奎、被害人吳月琴為吳賢
    璧之子女【另吳賢璧之女俞馥華（原名吳月華）已出養】之
    事實，業據告訴人吳書奎於本院審理時證述在卷（見本院卷
    第16頁反面至第17頁反面），並有戶籍謄本、個人基本資料
    查詢結果、全戶簿冊影像資料查詢結果各1 份在卷可稽（見
    偵卷一第42頁；本院審訴卷第10頁；本院卷第12至13頁），
    是吳賢璧死亡後，被告及告訴人吳書奎、被害人吳月琴等3
    人，均係吳賢璧之繼承人，堪以認定。
  2.告訴人吳書奎並未同意被告提領吳賢璧郵局帳戶如附表所示
    款項一節，業據告訴人吳書奎於本院審理時結證在卷（見本
    院卷第17至18頁），而被告亦不否認提領該款項，未徵求被
    害人吳月琴同意（見本院卷第20頁反面），足見被告提領吳
    賢璧如郵局帳戶如附表所示款項，並未徵得全體繼承人之同
    意。
  3.雖告訴人吳書奎亦於偵訊時證稱：其父親吳賢璧之存摺及印
    鑑章都是被告在保管等語（見本院卷第17頁），核於被告供
    述相符（見本院卷第20頁反面），然吳賢璧既前於97年3 月
    26日已死亡，承揭判例意旨及說明，被告與吳賢璧間之委任
    關係已消滅，自不得再持吳賢璧之存摺、印鑑章據以提領存
    款甚明。
  4.準此，被告未經全體繼承人同意，即擅自以吳賢璧名義製作
    吳賢璧之提款單，提取吳賢璧名下之存款，縱吳賢璧生前有
    授權被告使用其印鑑提領存款，其委任關係，亦因吳賢璧之
    死亡而消滅，是被告已無吳賢璧之製作名義權，則被告於吳
    賢璧死亡後，猶冒偽其名義，製作提款單，自係偽造私文書
    。
  (三)衡情金融機關就其行庫之客戶存款有保管之責，倘被存款戶
    要求提款，金融業者必需依規定或約定為相關之審核，始得
    付款，否則難以對抗真正權利人之權利主張。而銀行存款戶
    亡故後，其繼承人欲提領被繼承人之存款時，應由申請人提
    示存款證明、存款人死亡證明書、戶籍謄本、遺產稅繳清證
    明書、可確認為合法繼承人之證明，繼承存款申請書、繼承
    系統表、繼承人印鑑證明，若繼承人有1 人以上，而委任1
    人代表領款，除上述文件外，應另提出全體繼承人簽章之委
    託書或拋棄繼承權聲明書。繼承人於提領被繼承人之存款時
    ，自應循上開途徑為之，尚非得由其中部分繼承人，擅自提
    領處分被繼承人所遺留之財產。職是之故，被告未告知吳賢
    璧已經亡故而持吳賢璧之印鑑，逕向龜山郵局提取已故之吳
    賢璧郵局之存款，足使郵局承辦人員因此陷於錯誤，誤為該
    郵局存款戶吳賢璧為提款之表示，而如數交付吳賢璧之存款
    ，被告前揭所為，自係施用詐術，並足以生損害於郵局對於
    已故客戶資料、存款管理。且繼承原因發生後，部分繼承人
    即被告擅自提領被繼承人吳賢璧之存款使用，其所為亦影響
    全體繼承人繼承權之正確性無訛。
  (四)被告雖以前詞置辯，惟查：
  1.告訴人吳書奎於本院審理時證稱：其未同意被告提領其父親
    吳賢璧郵局帳戶如附表所示款項，事前亦不知悉被告欲提領
    各該款項，其無叫被告去提領，亦未拿到前2 筆的錢，並未
    向被告說錢不夠辦喪事，而叫被告去提領2 筆款項出來，亦
    未說第3 筆款項留給被告吃飯等語（見本院卷第17至18頁）
    ，則被告提領吳賢璧如附表所示款項，是否有經「部分」繼
    承人吳書奎同意，即有合理可疑。況被告辯稱：之前有寫1
    份和解書，告訴人吳書奎有親自承認附表所示3 筆款項是其
    叫伊去領的云云，復稱：該和解書係在律師事務所撰擬，「
    律師不知道」告訴人吳書奎有提及要伊去領該3 筆款項云云
    。細譯卷附被告所呈其與告訴人吳書奎99年2 月10日協議書
    （見本院卷第29至30頁），僅提及相關繼承財產之權利義務
    、及兩造雙方是否互撤回民、刑事訴訟等事宜，並無提及被
    告提領吳賢璧郵局帳戶如附表所示款項事宜，被告前揭所辯
    ，顯與客觀事證未符。矧告訴人吳書奎果於當日有坦認要求
    被告提領附表所示款項，在場協議之律師豈未聽聞？是被告
    前揭所辯，顯悖常情，殊難置信，益顯告訴人吳書奎前揭所
    證，信實可徵。
  2.衡酌被告為告訴人吳書奎之前繼母，2 人間原具直系姻親關
    係，業據告訴人吳書奎於本院審理時證述在卷（見本院卷第
    16頁反面），為被告不爭執，2 人間親誼非疏，若非被告確
    未經其及被害人吳月琴同意提領其等父親吳賢璧郵局帳戶如
    附表所示遺產，告訴人吳書奎當無甘冒偽證重責攀誣被告之
    理。又告訴人吳書奎前揭證詞，迭於警詢、偵訊及本院審理
    時指訴均一致無牴，被告亦不否認有於附表所示時、地提領
    各該款項，並有前揭客觀事證足憑，實屬信而有徵，自堪採
    信。
  3.雖被告辯稱：不知臺灣繼承法云云。惟按除有正當理由而無
    法避免者外，不得因不知法律而免除刑事責任，刑法第16條
    定有明文。又該條所定情形而合於得免除其刑者，係以行為
    人欠缺違法性之認識，即以無違法性之認識為前提，且其自
    信在客觀上有正當理由，即依一般觀念，通常人不免有此誤
    認而信為正當，亦即其欠缺違法性認識已達於不可避免之程
    度者，始足當之（最高法院92年度臺上字第4497號判決意旨
    參照）。衡以被繼承人之配偶、子女，原則上均有繼承權，
    此為世界各國法律所公認，並非臺灣特有之法律，依一般社
    會觀念，一般人均知悉，被告豈不知悉？況被告既知悉其身
    為死者吳賢璧之配偶有繼承權，豈不知悉吳賢璧之子女即告
    訴人吳書奎、被害人吳月琴亦有繼承權？是被告前揭所辯，
    顯違常理，不足為採，自難認被告有何正當理由不知法律，
    矧不得因不知法律而免除刑事責任，承前揭法條規定，是以
    被告仍不得因此即免除其刑事責任，附此敘明。
  (五)綜上，本件事證明確，被告前揭所辯，顯係臨訟畏罪之詞，
    不足為採。本件被告行使偽造私文書及詐欺取財之犯行，堪
    以認定，應予依法論科。
二、論罪科刑部分：
  (一)按銀行為便利存款人取款而印好任人索取填寫之取款憑條，
    非可流通市面得以自由轉讓，衹屬私文書之一種，不能認為
    有價證券（最高法院49年臺上字第1409號判例參照），是被
    告各於附表所示時、地，各在郵局提款單存戶簽章處上，蓋
    用吳賢璧之印文各1 枚，用以表示吳賢璧本人領取存款之意
    思，不待依習慣或特約，單從形式上觀察，即足以知悉其所
    表示上開用意之證明，屬刑法第210 條所稱之私文書無疑。
  (二)核被告所為，係犯刑法第216 條、第210 條行使偽造私文書
    罪及刑法第339 條第1 項之詐欺取財罪。其未經全體繼承人
    同意，盜用印鑑進而偽造吳賢璧名義製作私文書，盜用印章
    係偽造私文書之階段行為；偽造之低度行為，應為行使偽造
    私文書之高度行為吸收，均不另論罪。復被告為取得附表所
    示各款項，均同時向各承辦人員行使載有吳賢璧名義之提款
    單偽造私文書而分別詐取如附表所示各款項所為，均因行使
    偽造私文書之行為本身，即係向承辦人員施用詐術之行為，
    應屬以一行為，同時分別觸犯行使偽造私文書罪、及詐欺取
    財罪數罪名，為想像競合犯，各應依刑法第55條前段規定，
    從一重之行使偽造私文書罪處斷。又被告前揭先後3 次犯行
    ，犯意各別、行為互殊，均應予分論併罰。
  (三)檢察官雖未就被告上開詐欺取財部分犯行起訴，然此部分之
    犯行，與已起訴之行使偽造私文書犯行間，屬想像競合之裁
    判上一罪關係，為起訴效力所及，本院自應併予審理。又查
    被告提領各次附表所示款項時間，分別為97年4 月9 日、15
    日、17日，3 犯行間之差距為6 日、2 日，仍有相當時間差
    ，並非於密切接近之時間所為，各該行為仍有相當之獨立性
    ，自無接續犯之適用，檢察官認應以接續犯一罪論之，容有
    誤會，均附此敘明。
  (四)爰審酌被告未經全體繼承人同意，擅自提領吳賢璧郵局帳戶
    如附表所示遺產私用，詐得財物價值為12萬3,000 元，損害
    全體繼承人權益、郵局管理客戶資料、存款之正確性，各該
    被害人所受損害非微，且與告訴人吳書奎簽立協議書和解後
    ，亦未依和解內容履約，業據告訴人吳書奎證述在卷（見偵
    卷二第6 頁），雖無前科，然犯後猶製新詞詭辯，未見悔意
    ，犯後態度不佳等一切情狀，分別量處如主文所示之刑，分
    別諭知易科罰金之折算標準，再定其應執行之刑，及諭知易
    科罰金之折算標準，以資儆懲。又本院經依刑法第57條規定
    所列各事項為前述各情狀綜合審認而認被告量處如主文所示
    之刑為適當，檢察官建請被告量處有期徒刑6 月以上，核屬
    過重，尚非允洽，附此敘明。
  (五)被告盜蓋吳賢璧之印文係屬真正印章之印文，並非偽造印章
    之印文，不在刑法第219 條義務沒收之列（最高法院48年臺
    上字第113 號判例參照）；而偽造之提款單，業已行使交付
    予郵局承辦人員收執而所有，非屬被告所有供犯罪所用之物
    ，故均不為沒收之諭知，併此敘明。
三、據上論斷，應依刑事訴訟法第299 條第1 項前段、刑法第21
    6 條、第210 條、第339 條第1 項、第55條、第51條第5 款
    、第41條第1 項前段，刑法施行法第1 條之1 第1 項、第2
    項前段，判決如主文。
本案經檢察官蔡佩玲到庭執行職務。
中    華    民    國   100    年    8     月    16    日
                  刑事第八庭    審判長法  官   劉為丕
                                      法  官   呂綺珍
                                      法  官   謝枚霏
以上正本證明與原本無異。
如不服本判決應於收受判決後10日內向本院提出上訴書狀，並應
敘述具體理由。其未敘述上訴理由者，應於上訴期間屆滿後20日
內向本院補提理由書(均須按他造當事人之人數附繕本)「切勿逕
送上級法院」。
                                      書記官   林舒涵
中    華    民    國   100    年    8     月    19    日
附表：
┌──┬──────┬─────┬─────┬──────────┐
│編號│時間        │地點      │金      額│主  文              │
│    │            │          │（新臺幣）│                    │
├──┼──────┼─────┼─────┼──────────┤
│一  │97年4月9日  │桃園縣龜山│6萬元     │楊桂香犯行使偽造私文│
│    │            │郵局      │          │書罪，處有期徒刑參月│
│    │            │          │          │，如易科罰金，以新臺│
│    │            │          │          │幣壹仟元折算壹日。  │
├──┼──────┼─────┼─────┼──────────┤
│二  │97年4 月15日│同上      │3萬元     │楊桂香犯行使偽造私文│
│    │            │          │          │書罪，處有期徒刑貳月│
│    │            │          │          │，如易科罰金，以新臺│
│    │            │          │          │幣壹仟元折算壹日。  │
├──┼──────┼─────┼─────┼──────────┤
│三  │97年4 月17日│同上      │3萬3,000元│楊桂香犯行使偽造私文│
│    │            │          │          │書罪，處有期徒刑貳月│
│    │            │          │          │，如易科罰金，以新臺│
│    │            │          │          │幣壹仟元折算壹日。  │
└──┴──────┴─────┴─────┴──────────┘
附錄本判決論罪之法條：
中華民國刑法第216條（行使偽造、變造文書罪）
行使第 210 條至第 215 條之文書者，依偽造、變造文書或登載
不實事項或使登載不實事項之規定處斷。
中華民國刑法第210條（偽造變造私文書罪）
偽造、變造私文書，足以生損害於公眾或他人者，處 5 年以下
有期徒刑。
中華民國刑法第339條第1項（詐欺取財罪）
意圖為自己或第三人不法之所有，以詐術使人將本人或第三人之
物交付者，處 5 年以下有期徒刑、拘役或科或併科 1 千元以下
罰金。